【裁判字號】    95,簡上,903
【裁判日期】    950929
【裁判案由】    詐欺
【裁判全文】
臺灣高雄地方法院刑事判決             95年度簡上字第903號
上  訴  人  臺灣高雄地方法院檢察署檢察官
被      告  乙○○
                    （另案於泰源技能訓練所執行中）
上列上訴人因被告詐欺案件，不服本院高雄簡易庭95年度簡字第
3584號中華民國95年6 月12日第一審簡易判決（聲請簡易判決處
刑書案號：95年度偵緝字第1489號），提起上訴，本院判決如下
：
    主  文
上訴駁回。
    事  實
一、乙○○前因連續施用第二級毒品、施用第一級毒品案件，經
    本院以91年訴字第1882號，各宣告有期徒刑6 月，併定其應
    執行刑10月確定在案，嗣於民國92年11月2 日縮短刑期執行
    完畢（原判決及聲請簡易判決處刑書均誤載為因毒品案件，
    經本院以90年易字第2843號、91年訴字第1882號判決有期徒
    刑4 月、10確定在案）。詎猶不知悔改，可預見一般取得他
    人金融帳戶使用之行徑，常與財產犯罪所需有密切之關聯，
    可能係為掩飾不法之財產犯罪，避免有偵查犯罪權限之執法
    人員循線查緝，以確保犯罪所得之不法利益，並掩人耳目，
    竟仍以縱有人以其金融帳戶實施詐欺取財犯行，亦不違背其
    本意之幫助詐欺取財犯意，於94年12月2 日起迄同月4 日間
    之某日（原判決及聲請簡易判決處刑書均誤載為同月6 日）
    ，在高雄市○○路之坎城電影院樓下，將其所有甫於94年12
    月2 日，在位於高雄縣大社鄉○○路292 號臺東區中小企業
    銀行大社分行（下稱中小企銀大社分行）所辦理帳戶（帳號
    ：0000-000000000號）之存摺、印章、提款卡及語音密碼等
    物，均提供予姓名年籍不詳綽號「阿偉」之成年男子及其所
    屬之詐欺集團成員使用。嗣取得乙○○上開帳戶存摺、印章
    、提款卡及語音密碼等物，「阿偉」及其所屬之詐欺集團成
    員，即意圖為自己不法之所有，於94年12月6 日下午3 時45
    分許，以在雅虎奇摩拍賣網站上刊登欲拍賣新光三越百貨公
    司仟元現金禮券廣告之方式，致甲○○於同日在網路上見該
    廣告而陷於錯誤，上網以新臺幣（下同）1 萬8,000 元拍得
    ，並依該詐欺集團成員所寄電子郵件之指示，以ATM 轉帳匯
    款1 萬8,000 元至乙○○所有之上開帳戶內，後因甲○○遲
    未收到其所標得之禮券，始知受騙，遂報警查悉上情。
二、案經甲○○訴由新竹市警察局第三分局報告臺灣高雄地方法
    院檢察署偵查聲請以簡易判決處刑。
    理  由
壹、程序方面：
    本案被告乙○○對於證人即告訴人甲○○於警詢所為之陳述
    ，於言詞辯論終結前，均未聲明異議，本院審酌上開證人於
    警詢所為陳述作成時之狀況，應無違法取證之情事，故認為
    適當，依刑事訴訟法第159 條之5 第1 項之規定，為傳聞法
    則之例外，應有證據能力，合先敘明。
貳、實體方面：
一、訊據被告乙○○固坦承於94年12月2 日開戶後約1 、2 天，
    在高雄市○○路坎城電影院的樓下，將上開中小企銀大社分
    行帳戶之存摺、印章、密碼及提款卡等物交給年約30、31歲
    綽號「阿偉」的男子，惟否認有將其金融帳戶提供他人使用
    之犯行，辯稱：「阿偉」是幫伊辦理貸款，因伊對貸款的事
    情不熟悉，所以沒有戒心，不知道上開帳戶會被「阿偉」拿
    來詐財云云。經查：
(一)、上開帳戶係被告本人申請開設乙節，為被告自承不諱，且有
    中小企銀大社分行存款往來申請書暨約定書、新開戶作業檢
    核表、活期儲蓄存款印鑑卡影本各1 紙存卷可查，堪認該帳
    戶確係由被告所申辦無誤。
(二)、上開證人甲○○因受詐騙而匯款1 萬8,000 元至被告上揭帳
    戶之情節，業據證人甲○○於警詢證述綦詳，復有新竹國際
    商業銀行自動付款機交易明細表1 紙、雅虎奇摩拍賣網頁2
    紙，及電子信箱網頁1 紙在卷可稽，堪認證人甲○○確有因
    受他人詐騙而匯款進入被告上開帳戶之事實係屬真實。
(三)、被告雖以上開情詞置辯，惟查，被告於94年12月2 日申辦上
    開帳戶後，旋於同月4 日前某日，即將其存摺、印章、提款
    卡、語音密碼等物轉交他人，此觀諸前開銀行開戶資料、電
    子信箱網頁影本1 紙自明，且為被告所自承，是被告開立上
    開帳戶後短短數日內，即將存摺等物轉交他人，其申辦該帳
    戶之目的為何顯有可疑，又被告對於轉交存摺等物與「阿偉
    」之目的，於偵查中先供稱：伊係為申辦萬泰銀行信用卡，
    但不知「阿偉」之真實姓名與電話；而後隨即改稱交付存摺
    等物與「阿偉」係為辦理信用貸款，告知「阿偉」語音密碼
    係因貸款辦下來比較好領錢云云（見高雄地方法院檢察署95
    年度偵緝字第1489號偵查卷宗第21至22頁），進而再於本院
    審理中供陳：「阿偉」係透過綽號「阿貴」之朋友介紹，幫
    忙辦理貸款，雖與「阿貴」、「阿偉」均不熟，但因帳戶裡
    沒有錢，且「阿偉」稱貸款辦妥後，如貸得100 萬元，伊可
    以分得60萬元，不用付出任何東西便可以拿到錢，之後再按
    月繳錢即可，所以伊才放心交付存摺等物與「阿偉」云云（
    見本院刑事簡易第二審卷宗第62至65頁），由此顯見被告對
    轉交存摺等物與「阿偉」之目的為何，前後供詞反覆，其所
    為辯詞之可信度已然啟人疑竇。又被告為智識成熟之成年人
    ，既知辦理貸款後，仍須按月還款，衡諸常情，一般人委託
    他人辦理貸款前，均會先確認委託人之信用可靠無虞，是被
    告焉有可能與「阿貴」、「阿偉」均不熟稔之情況下，毫不
    顧慮「阿偉」辦理貸款後有捲款潛逃之可能，逕將其所有之
    上開存摺等重要文件交付與其僅有數面之緣之「阿偉」，由
    此足徵被告前開辯稱並未想到「阿偉」等人會將其帳戶拿來
    詐財云云，其辯詞顯與常情不符，殊不足採。
(四)、另就該等實際實施詐騙行為之人，渠等既知以他人之帳戶掩
    飾犯罪所得，則其應係聰明狡詐之徒，而非智能愚昧之人。
    渠等當知社會上一般正常之人，如其帳戶存摺、印章、提款
    卡遭竊或遺失，為防止他人拾得或竊得其存摺、提款卡之人
    盜領其存款或做為不法使用而徒增訟累，必於發現後立即報
    警或向金融機構辦理掛失止付。而原帳戶所有人一旦掛失止
    付後，渠等即無法仍以此帳戶作為其犯罪工具，則在渠等向
    他人詐騙，並誘使被害人將款項匯入該帳戶後，極有可能因
    帳戶所有人掛失止付而無法提領，使渠等所從事之犯罪勾當
    徒勞無功，此顯非該等財產犯罪份子所可能犯之錯誤。換言
    之，從事此等財產犯罪之不法集團，若非確知該帳戶所有人
    不會去報警或掛失止付，以確定其等能自由使用該帳戶提款
    、轉帳，渠等應不至於以該帳戶從事於財產犯罪。衡以被告
    於本院審理時自承：伊於辦理貸款之初，便無把握可以找到
    「阿偉」等語，又「阿偉」事後未依約交付貸款金額與被告
    ，被告亦未報警處理等情，更足見該詐騙之不法集團，於向
    甲○○行騙時，確有相當程度之把握，該帳戶不會被帳戶所
    有人即被告掛失止付。
(五)、又金融帳戶存摺亦事關個人財產權益之保障，其專有性甚高
    ，除非本人或與本人具有親密或信賴者，難認有何特殊理由
    交予他人使用，縱偶須交付他人使用，亦必深入瞭解用途及
    合理性，始會安心提供。再現今不法份子為掩飾其不法獲利
    行徑，及避免執法人員之追究處罰，經常誘使民眾提供金融
    機構帳戶存摺等資料，渠等再反覆以此帳戶供作對外詐騙或
    其他各種財產犯罪之不法用途使用，此種情形業經電視新聞
    及報章雜誌等大眾傳播媒體多所報導，政府亦極力宣導，期
    使民眾注意防範，是於一般人本於生活經驗及認識，在客觀
    上當可預見完全不相識或不甚熟識之人要求提供金融機構存
    款帳戶之存摺、提款卡及其密碼等供其使用之行徑，往往與
    利用該帳戶進行詐騙或其他財產犯罪有密切關連。而被告係
    受過教育且心智成熟之成年人，對此應知之甚詳，此亦為被
    告於本院審理時所不爭執，是其當可預見將其帳戶交予他人
    使用，將可能有助於詐騙份子作為收取詐欺他人所得款項、
    財物之用途，竟仍執意為之，則其主觀上有任由該等不法份
    子使用其帳戶之不確定故意無疑。
(六)、綜上所述，被告辯稱其不知伊之上開帳戶會被用來詐財，原
    是請朋友幫忙辦貸款，在金錢誘惑下才會交付存摺等物與他
    人云云，要屬卸責之詞，顯不足採，本案事證明確，被告犯
    行洵堪認定，應依法論科。
二、論罪科刑：
(一)、新舊法比較：
  1.刑法施行法於94年2 月2 日修正公布，且自公布日起第3 日
    即自同月5 日起施行，而依同法第10條之1 規定，94年1 月
    7 日立法院三讀通過修正之刑法（業經總統於同年2 月2 日
    ，以華總一義字第09400014901 號令公布），自95年7 月1
    日施行，而修正後之刑法就罰金刑最低度及易科罰金之折算
    標準，均有所修正，是被告行為後，刑法已有變更，自應依
    新修正之刑法第2 條第1 項所規定之「從舊從輕」原則，比
    較新舊法，以資決定應適用之法律。（最高法院95年5 月23
    日刑事庭第8 次會議決議參照）。
  2.刑法第339 條第1 項規定之「意圖為自己或第三人不法之所
    有，以詐術使人將本人或第三人之物交付者，處5 年以下有
    期徒刑、拘役或科或併科1 千元以下罰金」，全文均未更動
    ，但因修正後刑法第33條第5 款，已將罰金刑之最低度即銀
    元1 元以上，提高至新臺幣1 千元以上，致使刑法第339 條
    之罰金刑，已有所變更。參照最高法院95年5 月23日刑事庭
    第8 次會議決議認「刑之輕重標準，依裁判時之規定」，是
    關於法定刑之輕重，應依修正後刑法第35條「主刑之輕重，
    依第33條規定之次序定之」、「同種之刑，以最高度之較長
    或較多者為重。最高度相等者，以最低度之較長或較多者為
    重」、「刑之輕重，以最重主刑為準，依前2 項標準定之。
    最重主刑相同者，參酌下列各款標準定其輕重：(3)次重主刑
    同為選科或併科刑者，以次重主刑為準，依前2 項標準定之
    」規定。刑法第339 條第1 項之主刑計有「有期徒刑」與「
    拘役」2 種，而對照修正前、後刑法第33條第3 、4 款規定
    ，均規定刑法第339 條第1 項之有期徒刑為2 月以上，5 年
    以下，但得減至2 月未滿，拘役則為1 日以上，60日（或2
    月）未滿，換言之，該條之有期徒刑與拘役2 種主刑之最高
    度與最低度均相等，並無有利或不利於被告之情形。該條於
    刑法修正前、後，雖均仍保留選科或併科1 千元之規定，惟
    依刑法施行法第1 條之1 （該條係95年6 月14日新增公布）
    第1 項之規定，將所處罰金刑之貨幣單位變更為新臺幣，且
    依該條第2 項之規定，就刑法第339 條第1 項所定罰金數額
    提高為30倍（即最高可處新臺幣3 萬元），此與修正前之刑
    法第339 條第1 項，依罰金罰鍰提高標準條例第1 條之規定
    ，就其原定罰金數額1 千元，提高為10倍（即銀元1 萬元）
    ，並依現行法規所定貨幣單位折算新臺幣條例第2 條，以新
    臺幣3 倍折算之，即等同於新臺幣3 萬元，故刑法施行法第
    1 條之1 將刑法分則編所定罰金之貨幣單位更改為新臺幣後
    ，刑法修正前後關於刑法第339 條第1 項所規定選科或併科
    之罰金刑最高度，亦核屬相同。然就罰金刑之最低度而言，
    修正前之刑法第33條第5 款係規定：「罰金：1 元以上」（
    即新臺幣3 元以上），而修正後之刑法第33條第5 款則係規
    定：「新臺幣1 千元以上，以百元計算之」，比較結果，顯
    以修正前之刑法對被告較為有利。
  3.再刑法第41條雖係關於刑罰執行事項，參照最高法院90年度
    台非字第223 號、92年度台上字第5220號、94年度台上字第
    858 號判決要旨，若該條有所變更，亦應依刑法第2 條第1
    項之規定，比較新舊法，以資決定應適用之法律。修正後之
    刑法第41條就易科罰金之要件「犯罪重本刑為5 年以上有期
    徒刑以下之罪」及「而受6 個月以上徒刑之罪」部分，雖未
    變更，但就易科罰金之標準，由修正前之刑法第41條第1 項
    及罰金罰鍰提高標準條例第2 條之「100 元以上300 元以下
    折算1 日」（即新臺幣300 元以上900 元以下折算1 日），
    提高為「新臺幣1 千元、2 千元或3 千元折算1 日」，顯較
    不利於被告。
  4.刑法第47條、第49條關於累犯之要件及累犯適用除外之規定
    ，業已修正，參照前揭判例意旨，自應比較新舊法，適用有
    利於行為人之法律處斷，縱在具體個案比較後之結果，修正
    前後之刑法規定，並無對被告生有利或不利之情形，而應依
    刑法第2 條第1 項前段適用行為時法，尚不得倒果為因，以
    比較後之結果，既對被告不生影響，反推無新舊法之比較適
    用。因修正後刑法第47條增列「第98條第2 項關於因強制工
    作而免其刑之執行者，於受強制工作處分之執行完畢或一部
    之執行完畢，5 年以內故意再犯有期徒刑以上之罪者」，亦
    構成累犯，且同法第49條將原先「累犯之規定，於前所犯罪
    依軍法或於外國法院受裁判者，不適用之」之規定，修正為
    「累犯之規定，於前所犯罪在外國法院受裁判者，不適用之
    」，增加依軍法裁判而受徒刑之宣告，執行完畢後，5 年內
    再故意犯罪之情形，亦論以累犯，足見修正後刑法對於累犯
    之規定，顯屬較不利於被告。雖刑法第47條第1 項將行為人
    5 年內再犯之罪，限於「故意」之情形，排除舊法過失犯亦
    能構成累犯之情形，而屬有利於行為人之規定，惟就本案而
    言，因被告所犯係故意犯罪，故新修正刑法排除過失犯構成
    累犯之規定，並未對被告產生較有利之結果。
  5.綜上，比較修正前、後之刑法、罰金罰鍰提高標準條例之規
    定，仍以修正前之刑法及罰金罰鍰提高標準條例之規定，較
    有利於被告。
  6.此外，刑法第30條第1 項僅文字略作更改，將「幫助他人犯
    罪」改為「幫助他人實行犯罪行為」，以及「從犯」改為「
    幫助犯」，對於幫助犯之構成要件與效果，並無實質上之變
    動，故無新舊法比較適用之問題，附此敘明。
(二)、按刑法上之幫助犯，係對於犯罪與正犯有共同之認識，而以
    幫助之意思，對於正犯資以助力，而未參與實施犯罪之行為
    者而言。從而，如未參與實施犯罪構成要件之行為，且係出
    於幫助之意思提供助力，即屬幫助犯，而非共同正犯。被告
    將上開銀行帳戶之存摺、提款卡、印章及語音密碼，提供予
    「阿偉」及其所屬詐欺集團使用，資助渠等得基於詐欺取財
    之犯意，假藉辨識身分為由，誘使被害人匯款至被告上開銀
    行帳戶內，被告單純提供帳戶供人使用之行為，並不等同於
    向被害人施以欺罔之詐術行為，且亦無證據證明被告有參與
    詐欺取財犯行之構成要件行為，參照前述說明，自應論以幫
    助犯，而非共同正犯，是核被告提供帳戶幫助他人詐欺取財
    之行為，係犯刑法第30條第1 項前段、修正前刑法第339 條
    第1 項之幫助詐欺取財罪。被告前因連續施用第二級毒品、
    施用第一級毒品案件，經本院以91年訴字第1882號，各宣告
    有期徒刑6 月，併定其應執行刑10月確定在案，嗣於92年11
    月2 日縮短刑期執行完畢出監等情，有臺灣高等法院被告前
    案紀錄表附卷可稽，其於5 年之內故意再犯本件有期徒刑以
    上之罪，為累犯，應依法加重其刑，又被告係幫助犯，爰依
    刑法第30條第2 項之規定，按正犯之刑減輕之，並與前開加
    重部分，依法先加後減之。
(三)、原審以被告罪證明確，而依刑事訴訟法第449 條第1 項、第
    3 項、第454 條第2 項，刑法第339 條第1 項、第30條、第
    47條、第71條第1 項、41條第1 項前段，罰金罰鍰提高標準
    條例第1 條前段、第2 條，並審酌被告將帳戶提供他人詐欺
    取財使用，使檢警難以追查緝捕，助長詐欺犯罪集團詐騙財
    物之犯罪風氣，更造成被害人求償上之困難，且被告前開犯
    行幫助詐騙集團詐取被害人金額達1 萬8,000 元，惟念其被
    告本身並未獲得任何利益，且亦未實際參與詐欺取財犯行等
    一切情狀，量處有期徒刑3 月，並諭知易科罰金之折算標準
    ，認事用法核無違誤。雖檢察官以本件被害人遭詐騙金額甚
    鉅，又提供帳戶供詐欺集團使用必有其利可圖，被告辯稱未
    獲利益顯屬卸責之詞，不宜作為從輕量刑之依據等語為由提
    起上訴。惟法官於有罪判決中，究應如何量處罪刑，為實體
    法賦予審理法官裁量之刑罰權事項，法官行使此項裁量權，
    自得依據個案情節，參諸刑法第57條所定各款犯罪情狀之規
    定，於該法定刑度範圍內，基於合義務性之裁量，量處被告
    適當罪刑，是如非有裁量逾越或裁量濫用之明顯違法情事，
    自不得擅加指摘其違法或不當，即使上級審對下級審裁量權
    之審查，亦應同此標準，用以保障法官不受制度內的異質干
    涉，以符憲法第80條所宣示獨立審判之真義。從而，原審業
    已審酌上開情節，量處有期徒刑3 月，並諭知易科罰金之折
    算標準，其量刑又無顯然失當之處，況並無任何證據足資證
    明被告因本件犯行而獲得任何利益，自不得僅以常理推斷之
    ，則公訴人上訴指摘原判決量刑過輕實有不當，為無理由，
    應予駁回。
三、末按刑法修正後之規定係以適用行為時法即舊法為原則，則
    原判決雖未及比較適用，然本件上訴本院合議庭後，經比較
    新舊法，行為後之法律即新法並非較有利於行為人，而仍應
    適用行為時法之規定，已如前述，從而，原判決適用行為時
    法即無不當，自不構成撤銷改判之事由，併此敘明。
據上論斷，應依刑事訴訟法第455 條之1 第1 項、第3 項、第36
8 條，判決如主文。
本案經檢察官丙○○到庭執行職務。
中    華    民    國    95    年    9     月    29    日
                  刑事第十庭  審判長法  官  徐美麗
                                    法  官  莊珮吟
                                    法  官  鄭凱文
以上正本證明與原本無異。
不得上訴。
中    華    民    國    95    年    9     月    29    日
                                    書記官  林慧芬
附錄本案論罪科刑法條全文：
刑法第30條
幫助他人犯罪者，為從犯。雖他人不知幫助之情者，亦同。
從犯之處罰，得按正犯之刑減輕之。
刑法第339條第1項
意圖為自己或第三人不法之所有，以詐術使人將本人或第三人之
物交付者，處5 年以下有期徒刑、拘役或科或併科1 千元以下罰
金。


司法院資訊處製作；財團法人民間司法改革基金會備份。
